【裁判字號】    99,上訴,731
【裁判日期】    990506
【裁判案由】    毒品危害防制條例
【裁判全文】
臺灣高等法院刑事判決                 99年度上訴字第731號
上  訴  人  臺灣板橋地方法院檢察署檢察官
被      告  甲○○
選任辯護人  楊進銘律師
上列上訴人因被告毒品危害防制條例案件，不服臺灣板橋地方法
院98年度訴字第2514號，中華民國98年12月29日第一審判決（起
訴案號：臺灣板橋地方法院檢察署98年度偵字第5798號、98年度
毒偵字第3439號），提起上訴，本院判決如下：
    主  文
上訴駁回。
    事  實
一、甲○○前因施用毒品案件，經原審法院以96年度毒聲字第29
    1 號裁定送觀察、勒戒，認有繼續施用毒品之傾向，再以96
    年度毒聲字第690 號裁定令入戒治處所施以強制戒治，於民
    國97年1 月14日執行強制戒治完畢，並由臺灣板橋地方法院
    檢察署檢察官以97年度戒毒偵字第32號為不起訴處分。詎猶
    不知悔改，先後為下列犯行：
  (一)甲○○明知徐大川有施用第一級毒品海洛因之習性，惟欠缺
    購毒管道，竟基於幫助施用海洛因之犯意，於民國（下同）
    97年11月9 日晚間6 時許，以其友人所有之0000000000號行
    動電話接聽徐大川之來電後，應允徐大川之請求，聯繫並偕
    同真實姓名年籍不詳之成年男子，前往臺北縣中和市○○街
    某處與徐大川見面，由該成年男子以新臺幣（下同）1,000
    元之價格，交付海洛因1 包（實際重量不詳，惟未逾1 公克
    ）予徐大川，甲○○即以此等方式幫助徐大川施用海洛因。
  (二)甲○○明知林沛民有施用第二級毒品甲基安非他命之習性，
    惟亦欠缺購毒管道，竟基於幫助施用甲基安非他命之犯意，
    於98年1 月8 日下午2 時許，接受林沛民之委託，出面聯繫
    真實姓名年籍不詳、約30餘歲之成年男子，由該男子前往臺
    北縣中和市○○路589 巷15號5 樓501 室林沛民住處樓下，
    以1,000 元之價格，交付甲基安非他命1 包（實際重量不詳
    ）予林沛民，而幫助林沛民施用甲基安非他命。
  (三)甲○○另起基於幫助施用甲基安非他命之犯意，於98年1 月
    12日某時，接獲林沛民委託徐大川（幫助林沛民施用甲基安
    非他命之犯行未據起訴）撥打之電話後，應允林沛民之請求
    ，聯繫1 位真實姓名年籍不詳、約50餘歲之成年男子，前往
    臺北縣中和市○○路、連城路交岔路口附近與徐大川會面，
    由該男子交付甲基安非他命1 包（實際重量不詳）予徐大川
    ，再由徐大川攜回臺北縣中和市○○路589巷15號5樓501 室
    之住處供林沛民施用，甲○○即以此等方式幫助林沛民施用
    甲基安非他命。
  (四)嗣經警申請獲准分別對甲○○使用之0000000000號、徐大川
    使用之0000000000號行動電話實施通訊監察，並於98年1 月
    20日下午5 時許，持搜索票前往臺北縣中和市○○路683 號
    2 樓執行搜索，而循線查獲上情。
二、案經臺北縣政府警察局新店分局移送臺灣板橋地方法院檢察
    署檢察官偵查起訴。
    理  由
甲、證據能力
一、有關證人徐大川、林沛民於偵查中供述之證據能力：證人徐
    大川、林沛民於98年3 月13日及同年4 月1 日檢察官訊問時
    ，均經檢察官告知具結之義務、偽證之處罰及得拒絕作證之
    事由，再命其等朗讀結文後具結，始為陳述之事實，有該日
    訊問筆錄及證人結文2 份在卷可稽（見98年度偵字第5798號
    偵查卷第141頁至第145頁、第246頁至第250頁），且被告及
    其辯護人並未提出證據以供審認其等證詞有何顯不可信之情
    況，依刑事訴訟法第159條之1第2 項之規定，證人徐大川、
    林沛民之偵查中證詞，自有證據能力（最高法院98年度臺上
    字第2904號判決參考）。至於證人徐大川、林沛民二人於警
    詢中之供述，被告及其辯護人業已爭執其證據能力，且其等
    有關曾向被告購買毒品之指述，因具有毒品交易買賣雙方之
    對向性關係，甚易嫁禍他人或期求供述上游以換取減刑而為
    虛偽陳述，尤應具有足以令人確信其陳述為真實之補強證據
    ，始能據以為論罪之依據（最高法院97年度臺上字第1876判
    決意旨參考），惟觀諸全卷，並無任何證據足以證明此部分
    供述具有較可信之特別情況，自無從適用刑事訴訟法第 159
    條之3 之規定，而遽認證人徐大川、林沛民警詢之供述具有
    證據能力。
二、其餘本案判決所引用之被告以外之人於審判外之陳述，被告
    及其辯護人於98年9 月24日原審準備程序中，已陳稱：對證
    據能力沒有意見明確，迄本院言詞辯論終結前，復未就該等
    證據之證據能力聲明異議，顯然已經同意將之作為證據，本
    院審酌此等證據並非違法取得，亦無證明力明顯過低之情形
    ，是以依刑事訴訟法第159條之5之規定，亦均有證據能力。
乙、實體方面
一、訊據被告坦承幫助徐大川或林沛民施用毒品等情，惟矢口否
    認販賣海洛因或甲基安非他命予徐大川或林沛民，辯稱：因
    為徐大川、林沛民施用毒品找不到門路購買，所以請我幫忙
    聯絡真實姓名年籍不詳之藥頭調貨云云。
二、經查：
  (一)證人徐大川於98年11月17日原審審理時結證稱：伊於97年11
    月9 日晚間6 時許，撥打電話委請被告幫伊問問有無海洛因
    ，伊前往被告位於臺北縣中和市○○街之住處等待，後來被
    告帶同1位男子前來，伊就向該男子購買1,000元之海洛因等
    語明確，並有與其所述相符之該日通訊監察譯文1 份附卷可
    憑（見98年度偵字第5798號偵查卷第201 頁），被告復自承
    ：確與徐大川有如前揭監聽譯文所載之對話等情在卷（見同
    上偵查卷第187 頁），足認被告對於徐大川確欲施用海洛因
    乙節，知之甚詳，其竟仍應允徐大川之請託，聯繫並偕同前
    述不詳姓名男子前來與徐大川見面，並由該男子交付 1,000
    元之海洛因1 包供徐大川施用，則被告有幫助徐大川施用海
    洛因之犯行，已甚明確。
  (二)被告另明知林沛民欲施用甲基安非他命，而先於98年1月8日
    下午2 時許，出面聯繫真實姓名年籍不詳、約30餘歲之成年
    男子，由該男子前往臺北縣中和市○○路589巷15號5 樓501
    室林沛民住處樓下，以1,000元之價格，交付甲基安非他命1
    包（實際重量不詳）予林沛民；再於98年1 月12日某時接獲
    徐大川為林沛民撥打之電話後，聯繫另位真實姓名年籍不詳
    、約50餘歲之成年男子，前往臺北縣中和市○○路、連城路
    交岔路口附近與徐大川會面，由該男子交付甲基安非他命 1
    包（實際重量不詳）予徐大川，再由徐大川攜回上址供林沛
    民施用之事實，另據證人徐大川、林沛民分別於98年11月17
    日、同年12月15日原審審理時結證綦詳，並有徐大川、林沛
    民於98年1月8日、同年1 月12日對話之通訊監察譯文一份附
    卷（見同上偵查卷第49頁、第50頁）可稽，被告於原審審理
    時亦自承：因為林沛民一直拜託伊，才會幫忙聯絡藥頭等語
    不諱，足認證人林沛民、徐大川於偵查及原審審理時之證詞
    ，乃信而有徵，堪予採信。從而被告確實先後二次幫助林沛
    民施用甲基安非他命，亦已明確無訛。
  (三)綜上所述，本案事證明確，被告犯行堪以認定。
三、論罪科刑
  (一)核被告所為，就犯罪事實欄(一)部分，係犯刑法第30條、毒品
    危害防制條例第10條第1 項之幫助施用第一級毒品罪；就犯
    罪事實欄(二)、(三)部分，均係犯刑法第30條、毒品危害防制條
    例第10條第2 項之幫助施用第二級毒品罪。就犯罪事實欄(一)
    至(三)部分，檢察官雖認被告係觸犯毒品危害防制條例第4 條
    第1 項、第2 項之販賣第一級、第二級毒品罪嫌，然按以營
    利之意圖，而交付毒品與他人，並收取對價者，應論以販賣
    毒品罪；苟非基於營利之意圖，而以原價或低於原價有償轉
    讓毒品與他人者，僅得以轉讓毒品罪論處；若無營利之意圖
    ，僅基於幫助施用毒品者取得毒品之目的，而出面代購，或
    合資購買，並分攤價金、分享毒品者，則屬應否成立施用毒
    品罪或其幫助犯之範疇，三者行為互殊，且異其處罰，最高
    法院著有97年度臺上字第1864號判決意旨可資參照。本件證
    人徐大川於98年3 月13日偵查中雖曾證稱：伊都是跟被告買
    海洛因，前後2、3次云云（見98年度偵字第5798號偵查卷第
    142 頁），惟並無法指述各次交易之確切時間、地點或數量
    ，對於是否由被告親往交付、被告有無因此賺取利得等情，
    亦均未見提及，實已非無瑕疵可指。又觀諸徐大川嗣於98年
    4月1日檢察官訊問時供陳：「…海洛因柯（指被告）也要幫
    我跟其他人拿，我不知柯跟別人買多少錢，柯也沒跟我說賺
    多少錢…。」（見同上偵查卷第247 頁），證人林沛民於偵
    查中亦僅證稱：伊打電話給被告後，被告叫別人拿毒品過來
    等語（見同上偵查卷第142 頁），益徵被告主觀上有無營利
    意圖，客觀上是否由被告先行取得毒品再移轉所有權予徐大
    川或林沛民，均非無疑，自不能以證人徐大川於98年3 月13
    日所為尚有瑕疵可指之證詞，即逕認被告係販賣毒品牟利，
    而將其他有利於被告之合理可能均予排除。檢察官復未提出
    其他證據證明被告確係販賣海洛因及甲基安非他命予徐大川
    、林沛民，依罪疑唯輕原則，當僅能認定被告係基於幫助施
    用毒品之犯意，受徐大川、林沛民之委任，為其等聯繫真實
    姓名年籍不詳之成年人出面交付毒品而已，惟公訴意旨所指
    被告於97年11月9日（起訴書犯罪事實欄就此雖載為「98 年
    11月9日」，惟業經公訴人於98年9月24日提出補充理由書予
    以更正為「97年11月9日」，對照本案起訴日期為98年7月15
    日，足認起訴書就上開日期確係誤載，應予更正如公訴人所
    述）販賣500元海洛因予徐大川、98年1月8日及同年月12 日
    各販賣500元或1,000元甲基安非他命予林沛民部分，與被告
    於各該日期幫助徐大川或林沛民施用毒品之犯行，二者基本
    社會事實相同，起訴法條應予變更（最高法院98年臺上字第
    363 號判決意旨參考）。被告係基於幫助之犯意，為徐大川
    、林沛民聯繫他人出面交付毒品，為徐大川、林沛民之施用
    海洛因或甲基安非他命行為提供助力，為幫助犯，爰依刑法
    第30條第2 項之規定，就犯罪事實欄(一)至(三)部分均減輕其刑
    。被告所犯上開3 罪，犯意各別，行為互殊，應分論併罰。
  (二)被告前雖因犯竊盜罪，經原審以96年度易字第1182號判決分
    別判處罪刑，並定應執行刑為有期徒刑1年1月，再經同院以
    96年度聲減字第3913號裁定減刑並定應執行刑為有期徒刑 6
    月又15日，於97年7 月28日出監，惟此與被告所另犯由臺灣
    士林地方法院以96年度易字第778 號判決有期徒刑10月之竊
    盜案件，另經同院以98年度聲字第479 號裁定合併定應執行
    刑為有期徒刑1年4月，現仍在監執行乙節，有本院被告前案
    紀錄表一份在卷可考，則被告先前入監執行原審96年度易字
    第1182號判決所宣告之有期徒刑部分，僅生應予扣除之問題
    ，不能認為已經執行完畢（最高法院94年臺非字第249 號判
    例參照）。是以被告於犯罪事實欄(一)至(三)所示時間故意再犯
    有期徒刑以上之各罪，並不構成累犯，檢察官認應依刑法第
    47條規定加重其刑云云，容有誤會。至於公訴人雖於98年 9
    月24日提出補充理由書，並於同日準備程序中主張：就起訴
    書記載「被告於97年11月9日販賣500元海洛因予徐大川」部
    分，應予更正為「被告於97年11月 9日18時許，在臺北縣中
    和市○○街某處，販賣海洛因及甲基安非他命各 1,000元予
    徐大川」云云，然被告當日僅係應允徐大川之請託，為徐大
    川聯繫真實姓名年籍不詳之成年男子前往臺北縣中和市○○
    街某處見面，並由該不詳男子交付 1,000元海洛因予徐大川
    ，被告所為係觸犯幫助施用第一級毒品罪之事實，業經本院
    審認如上，惟證人徐大川已不記得當日是否同時取得甲基安
    非他命乙節，復據證人徐大川於98年11月17日原審審理時證
    述在卷，故公訴人僅憑卷附97年11月9 日之監聽譯文（見98
    年度偵字第5798號偵查卷第201 頁），顯示徐大川曾向被告
    表示「『查埔』一張，『查某』一張」，意指「海洛因及甲
    基安非他命各1,000元」，即遽認定被告同時亦販賣1,000元
    之甲基安非他命予徐大川云云，實嫌速斷，惟公訴人於原審
    準備程序有關「被告於97年11月9 日同時販賣甲基安非他命
    1,000 元予被告」之陳述，核其性質，僅屬促請法院注意被
    告於97年11月9 日有無其他裁判上一罪之犯行而已，本院既
    查無被告有何公訴人所指之同時販賣甲基安非他命犯行，自
    不生是否為起訴效力所及之犯罪事實擴張問題，亦無庸不另
    為無罪之諭知，附此敘明。
四、原審以被告上開犯罪事證明確，適用刑事訴訟法第300 條，
    毒品危害防制條例第10條第1項、第2項，刑法第11條前段、
    第30條等規定，並審酌被告為徐大川、林沛民聯繫藥頭以取
    得毒品，助長施用毒品之不良風氣，危害他人身心健康，惟
    每次幫助施用之海洛因、甲基安非他命均不多，暨其素行、
    犯罪之動機、目的、手段及犯罪後態度等一切情狀，分別就
    其所犯幫助施用第一級毒品罪，量處有期徒刑7 月；所犯幫
    助施用第二級毒品罪，2 罪，量處有期徒刑4月、5月，復說
    明扣案之行動電話2具（內含0000000000、0000000000號SIM
    卡各1張），其中SIM卡2 張乃分別由陳洪傑、郭玲君交付被
    告使用乙節，業據被告於原審98年12月15日審理時供述明確
    ，非屬被告所有之物，且無證據足認被告係以扣案之行動電
    話插入前述2張SIM卡接聽使用，又均非違禁物，爰不併予宣
    告沒收。及理由欄五所示不另為無罪之諭知部分，經核其認
    事用法，俱無違誤，量刑亦屬妥適，檢察官上訴意旨仍執前
    詞認被告上開犯行均應成立販賣毒品罪云云，為無理由，應
    予駁回。
五、不另為無罪之諭知部分
  (一)公訴意旨另以：被告基於販賣海洛因之犯意，於97年11月22
    日，以500元之價格販賣海洛因予徐大川1次；其另基於販賣
    甲基安非他命之犯意，於98年12月中旬某日，販售甲基安非
    他命予林沛民1 次，因認被告就此另涉犯毒品危害防制條例
    第4條第1項之販賣第一級毒品罪嫌及同條第2 項之販賣第二
    級毒品罪嫌云云。
  (二)按犯罪事實應依證據認定之，無證據不得認定犯罪事實，又
    不能證明被告犯罪者，應諭知無罪之判決，刑事訴訟法第15
    4條第2項、第301條第1項分別定有明文。再者，認定犯罪事
    實所憑之證據，雖不以直接證據為限，間接證據亦包括在內
    ，但是無論直接或間接證據，其為訴訟上之證明，須達於通
    常一般人均不致有所懷疑，而得確信其為真實之程度，始得
    據為有罪之認定，最高法院著有76年臺上字第4986號判例可
    資參照。又檢察官就被告犯罪事實，應負舉證責任，並指出
    證明之方法，刑事訴訟法第161條第1項定有明文。因此，檢
    察官對於起訴之犯罪事實，應負提出證據及說服之實質舉證
    責任。倘其所提出之證據，不足為被告有罪之積極證明，或
    其闡明之證明方法，無從說服法官以形成被告有罪之心證，
    基於無罪推定之原則，自應為被告無罪判決之諭知，最高法
    院另著有92年臺上字第128號判例意旨可參。
  (三)次按檢察官代表國家提起公訴，依檢察一體原則，到庭實行
    公訴之檢察官如發現起訴書認事用法有明顯錯誤，固得本於
    自己確信之法律見解，於論告時變更起訴之法條，或另為其
    他適當之主張，惟其於法院調查或審理時所為之論告或主張
    ，究屬訴之追加、撤回或變更範疇，抑或僅屬為起訴效力所
    及之他部事實之擴張、或起訴事實之一部減縮，自應究明各
    該請求之性質而異其處理方式，因之除撤回起訴，使該訴訟
    關係消滅，法院無從加以裁判外，法院自不得僅就檢察官論
    告時所陳述或主張之事實為裁判，而置原起訴事實於不顧，
    最高法院著有95年度臺上字第5401號判決可資參考。本件公
    訴人雖曾提出補充理由書，並於98年9 月24日原審準備程序
    中主張：就起訴書所載「97年11月22日販賣500 元海洛因予
    徐大川」部分，應予「更正」為「被告於97年11月22日晚間
    某時，在臺北縣板橋市○○路○段188巷某處，以500 元之代
    價，販售數量不詳之甲基安非他命予徐大川」云云，惟公訴
    人代表國家訴追被告所販賣之毒品等級，既已由原起訴之第
    一級毒品改變為第二級毒品，所犯法條亦已迥異，則除非公
    訴人踐行刑事訴訟法第265條、第269條程序，以書狀或於審
    判期日言詞追加「被告於97年11月22日販賣500 元之甲基安
    非他命予徐大川」之犯罪事實，並提出撤回書撤回原起訴之
    「被告於97年11月22日販賣500 元之海洛因予徐大川」，否
    則販賣第一級毒品與販賣第二級毒品，二者基本社會事實不
    同，並不得以變更起訴法條或更正犯罪事實之方式處理。又
    公訴人於補充理由書及原審準備程序中，雖另主張刪除起訴
    書有關「被告於97年12月中旬某日販賣甲基安非他命予林沛
    民」之記載云云，惟此已屬訴之撤回，須以撤回書提出法院
    始生消滅訴訟繫屬之效力，並不得以更正方式為之。是以本
    院仍應就起訴書所載被告於「97年11月22日販賣500 元海洛
    因予徐大川」以及「97年12月中旬某日販賣甲基安非他命予
    林沛民」之犯嫌予以審究，不受公訴人補充理由書記載或其
    於原審準備程序中陳述之拘束，合先敘明。
  (四)證人徐大川於偵查中固曾證稱：「…11月22日買500 元海洛
    因，是約在板橋民享街交貨，…。」云云（見98年度偵字第
    5798號偵查卷第247 頁），惟當日是否確由被告出面交付海
    洛因、被告因此獲利若干等有關販賣毒品之重要爭點，均乏
    其他證據可佐，則徐大川此等證詞之真實性，本已有疑。況
    證人徐大川於98年11月17日原審審理時，又改稱：卷附97年
    11月22日之通訊監察譯文所載「糖果」、「硬的」都是指甲
    基安非他命，伊當日係問被告有沒有辦法拿到毒品，伊當天
    有和被告在臺北縣板橋市○○路附近見面，但被告後來說沒
    有拿到東西，伊就走了，伊不記得97年11月22日有拿到 500
    元之海洛因等情，證詞先後已有出入，與被告於98年12月15
    日原審審理時所稱：伊和徐大川曾於97年11月22日合資購買
    甲基安非他命1 次，二人在伊住處等候藥頭，後來藥頭有過
    來，伊拿1,000 元甲基安非他命，徐大川跟藥頭拿什麼伊不
    清楚之情節，亦顯有未合，自不能單憑證人徐大川前揭有瑕
    疵之偵查中證詞，即遽認被告於97年11月22日販賣500 元海
    洛因予徐大川。
  (五)又證人林沛民於98年3月13日檢察官訊問時，乃供陳：1月份
    伊請徐大川向被告拿甲基安非他命3 次，但詳細時間不記得
    等情，證人徐大川亦僅證稱：伊曾幫林沛民向被告買毒品，
    但次數不多（均見98年度偵字第5798號偵查卷第142 頁），
    其二人均未指述曾於97年12月間向被告購買甲基安非他命之
    情節。又林沛民與被告聯繫後，由徐大川出面與被告所聯繫
    之不詳人士見面並取得甲基安非他命1 包，攜回住處供林沛
    民施用之日期乃98年1 月12日，此另據證人徐大川於98年11
    月17日原審審理時證述綦詳，則證人林沛民於98年4月1日檢
    察官第2次訊問時所稱：「…徐（指徐大川）只有幫我拿到1
    次，是12月中旬，…。」一事，是否屬實，亦顯有可疑，檢
    察官又未能提出其他證據證明被告確於97年12月中旬販賣甲
    基安非他命予林沛民，則單憑林沛民於檢察官第2 次訊問時
    有瑕疵之證詞，即遽認被告於97年12月中旬販賣甲基安非他
    命予林沛民云云，亦嫌速斷。
  (六)綜上所述，檢察官所舉證據，均尚不足以證明被告有何「於
    97年11月22日販賣500 元海洛因予徐大川」或「於97年12月
    中旬某日販賣甲基安非他命予林沛民」之犯罪事實，本院亦
    查無其他積極證據足認被告有檢察官所指之此部分犯行，惟
    檢察官復認此部分與前揭變更起訴法條改論幫助施用第一級
    、第二級毒品罪之犯罪事實，屬集合犯之法律上一罪關係，
    爰不另為無罪之諭知。
據上論斷，應依刑事訴訟法第368條，判決如主文。
本案經檢察官沈世箴到庭執行職務。
中    華    民    國    99    年    5     月    6     日
                  刑事第八庭審判長法  官  張傳栗
                                  法  官  劉嶽承
                                  法  官  陳春秋
以上正本證明與原本無異。
被告就幫助施用第二級毒品部分不得上訴。
其餘如不服本判決，應於收受送達後十日內向本院提出上訴書狀
，其未敘述上訴之理由者並得於提起上訴後十日內向本院補提理
由書（均須按他造當事人之人數附繕本）。「切勿逕送上級法院
」。
                                  書記官  李家敏
中    華    民    國    99    年    5     月    6     日
附錄本案論罪科刑法條全文
毒品危害防制條例第10條
施用第一級毒品者，處 6 月以上 5 年以下有期徒刑。
施用第二級毒品者，處 3 年以下有期徒刑。

司法院資訊處製作；財團法人民間司法改革基金會備份。
